【裁判字號】    88,重訴,188
【裁判日期】    891230
【裁判案由】    分割共有物
【裁判全文】
臺灣彰化地方法院民事判決                        八十八年度重訴字第一八八號
    原      告  丑○○
    訴訟代理人  游瑞華律師
    複代理人    甲○○
                林世祿律師
    被      告  巳○○
                辛○○
                丙○○
                戊○○
                寅○○
                己○
                丁○○
                子○○
                辰○○
                壬○○
                癸○○
                蕭金錫
    右  一  人
    訴訟代理人  莊景棟      住.
                陳廷墉律師  住彰化市○○街四號
    被      告  庚○○      住.
                卯○○      住.
                未○○      住.
                午○○      住.
    訴訟代理人  乙○○      住.
右當事人間分割共有物事件，本院判決如左：
    主      文
被告庚○○、卯○○、未○○、午○○應就被繼承人蕭恩堂所有坐落彰化縣和美鎮○○段一四四八地號、地目田、面積零點壹參肆零公頃土地應有部分三分之一，及同段
一四四九地號、地目田、面積零點參貳肆參公頃土地應有部分二十一分之四，辦理繼
承登記。
原告與被告巳○○、辛○○、蕭恩堂、丙○○共有坐落彰化縣和美鎮○○段一四四八
地號、地目田、面積零點壹參肆零公頃土地，分割為如附表貳所示。
兩造（除被告丙○○外）共有坐落彰化縣和美鎮○○段一四四九地號、地目田、面積
零點參貳肆參公頃土地，分割為如附表貳所示。
訴訟費用由兩造按如附表壹所示原應有部分比例負擔。
    事    實
甲、原告方面：
一、聲明：求為判決如主文所示。
二、陳述：
  （一）坐落彰化縣和美鎮○○段一四四八地號、地目田、面積零點壹參肆零公頃及
        同段一四四九地號、地目田、面積零點參貳肆參公頃土地，為兩造所共有，
        各共有人之應有部分如附表壹所載。系爭土地地目雖為田，但已規劃為和美
        鎮都市計劃乙種工業區預定地，依物之使用目的無不能分割之情形，兩造對
        之亦未訂有不分割期限，惟兩造始終無法達成分割之協議，爰依民法第八百
        二十四條之規定，訴請准予原物分割。請求依聲明所示之方案為分割（即彰
        化縣和美地政事務所民國（下同）八十九年一月七日土地複丈成果圖所示）
        。
  （二）被告蕭恩堂於八十八年十二月三十日死亡，繼承人為庚○○、卯○○、未○○、午○○，其等尚未就系爭土地持分為繼承登記，應由其等先行辦理。
  （三）系爭土地上蓋有共有人之建物，當初經全體共有人同意而興建，係一規劃完
        整之社區，應予保留，而之前所開之路由原告來負擔面積，至系爭土地部分
        ，路均為原告持分出具，可能持分面積不足，不足部分由其他共有人分擔，
        惟系爭一四四八地號前之通道受限地形，只能留四公尺。
  （四）被告所提方案係合併分割，惟本件二筆土地共有人不同，無法合併分割，且
        系土地通道及建物所在部分劃給不同共有人，與現況不符，將造成出入不便
        及日後糾紛，被告己○及巳○○之持分不多，該方案卻分為二部分，徒利被
        告蕭金錫一人，實為不公平。
三、證據：提出土地登記簿謄本、地籍圖、地價證明書、和美鎮公所函、戶籍謄本為
    證，並聲請會同彰化縣和美地政事務所人員勘測現場，及連同分割方案圖製成複
    丈成果圖附卷。
乙、被告蕭金錫方面：
一、聲明：駁回原告之訴。
二、陳述：
  （一）同意分割，但不同意原告之分割方案，希望將系爭土地合併分割，請求依伊
        提出之如附圖參方案為分割（即彰化縣和美地政事務所八十九年六月三十日
        土地複丈成果圖所示）。
  （二）原告之方案未盡公平，非但將道路用地預留寬度不一，如將道路部分劃給原
        告，將來其他共有人無路可通，道路寬度不足六公尺，亦無迴車道設計，另
        共有人分配之位置、面積、價值相差甚鉅，又形成甚多畸零地，故私設道路
        應由各共有人共有，扣除道路用地比例後，再依持分比例公平分配，如伊提
        出之方案，符合公平、公正及合理原則，法院裁判分割應以其方法適當為限
        ，並應斟酌各共有人之利害關係，及共有物之性質。
三、證據：聲請將分割方案圖送彰化縣和美地政事務所繪成複丈成果圖附卷。
丙、被告辛○○、庚○○、午○○方面：被告庚○○、午○○未於最後言詞辯論期日
    到場，據其以前聲明及陳述略以：
一、聲明：駁回原告之訴。
二、陳述：同意分割，同意原告之方案。
丁、被告巳○○方面：未於最後言詞辯論期日到場，據其以前聲明及陳述略以：
一、聲明：駁回原告之訴。
二、陳述：同意分割，伊等尚有其他共有土地，可以互相交換，原告方案伊分得部分
    不能蓋屋，希望分在買受之處。
戊、被告丙○○方面：未於最後言詞辯論期日到場，據其以前聲明及陳述略以：
一、聲明：駁回原告之訴。
二、陳述：同意分割，但希望分在附圖貳編號Ｊ部分，將二筆土地持分合併。
己、被告戊○○方面：未於最後言詞辯論期日到場，據其以前聲明及陳述略以：
一、聲明：駁回原告之訴。
二、陳述：同意分割，但原告將伊分在空地，無路如何出入。
庚、被告辛○○、壬○○、癸○○、卯○○、未○○方面：未於言詞辯論期日到場，
    ，據其提出之書狀聲明及陳述略以：
一、聲明：駁回原告之訴。
二、陳述：同意分割，同意原告之方案。
辛、被告寅○○、己○、丁○○、子○○、辰○○方面：未於言詞辯論期日到場，亦
    未提出書狀或陳述。
    理    由
一、被告巳○○、丙○○、戊○○、寅○○、己○、丁○○、子○○、辰○○、壬○○、癸○○、庚○○、卯○○、未○○、午○○未於最後言詞辯論期日到場，查
    無民事訴訟法第三百八十六條所列各款情形，依原告之聲請，由其一造辯論而為
    判決。
二、本件原告主張之事實，已據其提出土地登記簿謄本、地籍圖謄本、和美鎮公所函
    、戶籍登記簿謄本為證，並經本院勘驗現場屬實，復囑託彰化縣和美地政事務所
    鑑測明確，製有複丈成果圖存卷可稽，堪信為真實。
三、按共有物除因物之使用目的不能分割或共有人間契約訂有不分割之期限者外，各
    共有人得隨時請求分割共有物，在共有物分割之方法，共有人不能協議決定者，
    法院得因任何共有人之聲請，以原物分配或變價分配之，民法第八百二十三條第
    一項及第八百二十四條第第二項定有明文。本件前開土地既合於判決分割之要件
    ，則原告本於土地共有人之分割請求權訴請判決分割，於法自屬有據，而被告蕭
    恩堂於八十八年十二月三十日死亡，其繼承人即被告庚○○、卯○○、未○○、
    午○○，有原告提出之戶籍謄本可稽，被告等自應就被告蕭恩堂原有之系爭土地
    持分辦理繼承登記。
四、經查，本件系爭土地北側臨路，中有一既成巷道（即附圖壹編號二、Ｂ部分），
    上有兩造所有之建物，由北向南分別為：被告壬○○所有之樓房（即附圖壹編號
    四），面積為零點零零三五公頃，被告辛○○所有之樓房（即附圖壹編號五），
    面積為零點零零三八公頃，被告癸○○所有樓房（即附圖壹編號七），面積為零
    點零零零零一公頃，被告丑○○之子蕭汶錦所有之樓房（即附圖壹編號八），面
    積零點零零三七公頃，被告蕭恩堂（已死亡）之妻、子及媳乙○○、庚○○、午
    ○○及蕭許幼所有之樓房（即附圖壹編號九、十、十一、Ｄ），面積各為零點零
    零六五公頃、零點零零五八公頃、零點零零四三公頃及零點零零一六公頃，餘為
    道路及空地或為訴外人所有，此有彰化縣和美地政事務所八十八年九月二十九日
    之複丈成果圖在卷可憑（即附圖壹），
五、復查，前開兩造所有之建物，均為新建樓房，並經全體共有人同意興建等情，業
    經原告及到場之被告陳明，並經本院勘驗現場，製有勘驗筆錄附卷可稽，該等建
    物自應保留，本件兩造各提分割方案圖，惟被告所提方案（即附圖參），係將系
    爭二筆共有土地合併分割，然該二筆土地共有人並不相同，無從合併分割，且該
    方案未照使用現狀分配，必需拆除部分建物，不合經濟效益，而原告提出之方案
    （即附圖貳），現有建物均得保留，且原告自願負擔出入通道面積，對其餘共有
    人並無不利，至系爭一四四九地號右側部分及一四四八地號土地，因其形狀過於
    不規則，勢必造成畸零地，此為地形所限，難以避免，可由共有人協商交換或購
    買事宜補救，除此，該方案尚稱合理，故以附表貳所示方案各共有人分得之土地
    方正，大部分可用於建築，且亦留有道路供出入之用，土地利用合乎經濟效益，
    對各共有人亦甚公平，爰依系爭土地兩造之應有部分、公平妥適之情形下，並斟
    酌到庭當事人之意願，本院認以附表貳所示方法分割為適當。
六、從而原告請求分割系爭土地即有理由，至其分割方法則應以如附表貳所示之分割
    方法為適當。
七、本件被告等之行為，按當時之訴訟程序，為伸張或防衛權利所必要，爰命原告負
    擔一部分之訴訟費用。
據上論結：本件原告之訴為有理由，依民事訴訟法第三百八十五條第一項前段、第八
十一條第二款、第八十五條第一項但書，判決如主文。
中      華      民      國    八十九    年    十二    月      三十      日
                                  臺灣彰化地方法院民事第二庭
~B法      官  謝仁棠
右為正本係照原本作成。
如對本判決上訴須於判決送達後廿日內向本院提出上訴狀。
~B法院書記官  謝秋德
中      華      民      國    九十      年    一      月        三      日
附表壹：
一、彰化縣和美鎮○○段一四四八地號部分：
共有人              原應有部分比例             備註
丑○○              十二分之一
巳○○              四分之一
辛○○              三分之一
丙○○              六分之一
庚○○              公同共有六分之一           為原共有人蕭恩堂之繼承人
卯○○              同上                       同上
未○○              同上                       同上
午○○              同上                       同上
二、彰化縣和美鎮○○段一四四九地號部分：
共有人              原應有部分比例             備註
丑○○              一００八分之二五八
巳○○              四０三二分之二三八
辛○○              一００八分之一四二
蕭金鍚              一００八分之一０八
戊○○              四０三二分之五四
寅○○              四０三二分之二七
己○                四０三二分之二七
丁○○              四０三二分之十八
子○○              四０三二分之十八
辰○○              四０三二分之十八
壬○○              一００八分之一０四
癸○○              一００八分之一０四
庚○○              公同共有二十一之分之四      為原共有人蕭恩堂之繼承人
卯○○              同上                        同上
未○○              同上                        同上
午○○              同上                        同上
附表貳：
一、彰化縣和美鎮○○段一四四八地號部分：
土地（如附圖貳編號）    分配所有人              面積                備註
編號Ａ                  庚○○、卯○○、        零點零三零八公頃
                        未○○、午○○公
                        同共有
編號Ｃ                  同上                    零點零零一零公頃
編號Ｄ                  同上                    零點零零一六公頃
編號Ｅ                  同上                    零點零零三四公頃
編號Ｆ                  同上                    零點零零四八公頃
編號Ｂ                  丑○○                  零點零一二八公頃    道路
編號Ｂ’                原共有人依原應有        零點零零八五公頃    道路
                        比例保持共有
編號Ｈ                  丙○○                  零點零二零七公頃
編號Ｉ                  巳○○                  零點零一零四公頃
編號Ｊ                  辛○○                  零點零參一二公頃
二、彰化縣和美鎮○○段一四四九地號部分：
土地（如附圖貳編號）    分配所有人              面積                備註
編號１                  辛○○                  零點零三五二公頃
編號２                  丑○○                  零點零六九零公頃    道路
編號３                  丑○○                  零點零零三五公頃
編號４                  壬○○                  零點零零三八公頃
編號５                  辛○○                  零點零零二四公頃
編號６                  丑○○                  零點零零一零公頃
編號７                  癸○○                  零點零零零一公頃
編號８                  丑○○                  零點零零三七公頃
編號９                  庚○○、卯○○、        零點零零六五公頃
                        未○○、午○○公
                        同共有
編號１０                同上                    零點零零五八公頃
編號１１                同上                    零點零零四三公頃
編號１２                壬○○                  零點零二三八公頃
編號１３                癸○○                  零點零二七五公頃
編號１４                巳○○                  零點零一五七公頃
編號１５                戊○○                  零點零零三五公頃
編號１６                子○○                  零點零零一二公頃
編號１７                丁○○                  零點零零一二公頃
編號１８                辰○○                  零點零零一二公頃
編號１９                己○                    零點零零一八公頃
編號２０                寅○○                  零點零零一八公頃
編號２１                蕭金鍚                  零點零二八六公頃
編號２２                丑○○                  零點零零三三公頃
編號２３                庚○○、卯○○、        零點零三四三公頃
                        未○○、午○○公
                        同共有
編號２４                原共有人依原應有        零點零三六五公頃    道路
                        比例保持共有
編號２５                同上                    零點零零八六公頃    道路


司法院資訊處製作；財團法人民間司法改革基金會備份。
